臺灣高等法院高雄分院刑事判決　　　　 96年度上易字第691號
上　訴　人
即　被　告　乙○○原名孫慈霞.
上列上訴人因業務侵占案件，不服臺灣高雄地方法院95年度易字
第1957號中華民國96年6 月20日第一審判決（起訴案號：臺灣高
雄地方法院檢察署95年度偵字第7259號），提起上訴，本院判決
如下：
    主  文
原判決撤銷。
乙○○連續犯業務侵占罪，處有期徒刑壹年；減為有期徒刑陸月
，如易科罰金，以銀元參佰元即新臺幣玖佰元折算壹日；緩刑肆
年。
    事  實
一、乙○○（原名孫慈霞）任職商賀股份有限公司（下稱商賀公
    司），在該公司設於高雄市三民區○○○路102 號之「九乘
    九文具專家」（下稱九乘九文具店）博愛店擔任收銀組長，
    負責收銀業務及點收保管每日營業收入及供兌換之現金，為
    從事業務之人。竟基於意圖為自己不法所有之概括犯意：
  (一)於95年2 月3 日13時許，利用合作金庫銀行三民分行事務員
    楊正豐（業經檢察官不起訴處分）至九乘九文具店博愛店收
    取營業額及兌換金，以備存入商賀公司在合作金庫銀行三民
    分行開設之帳戶，點收當時僅有其與楊正豐在場之機會，乃
    向楊正豐佯稱九乘九文具店博愛店僅有同年1 月19日、23日
    、27日、29日、30日、31日共6 筆營業額及1 筆兌換金欲交
    由楊正豐收取，楊正豐與乙○○核對實際之現金，認與九乘
    九文具店製作之「合作金庫銀行每日存款明細表」所載各筆
    數額係屬相符後，遂在「合作金庫銀行每日存款明細表」之
    7 筆存款金額欄位內打勾，並在各筆金額點收人員欄位旁畫
    一弧線及簽署「楊」，表示已經由其收取。俟楊正豐離去後
    ，乙○○竟基於行使偽造私文書及業務上登載不實文書之犯
    意，拿筆在楊正豐所畫之弧線上，重新畫1 道自第1 筆至第
    9 筆之弧線，以手寫方式補上九乘九文具店博愛店於95年2
    月1 日、2 日之營收新臺幣（下同）157,336 元、179,990
    元，在其業務應填載之「合作金庫銀行每日存款明細表」上
    ，以示另有其餘之第8 筆、第9 筆已經由楊正豐一併收取，
    將此不實事項，持向九乘九文具店總務行政課課長黃美蓉行
    使，用以表示第8 筆、第9 筆款項已經由楊正豐一併收取，
    實則以變易持有為所有之意思，予以侵占入己，挪作他用，
    足生損害於九乘九文具店對於帳務管理之正確性。
  (二)乙○○復於同日以欲向合作金庫兌換500 元紙鈔為由，自該
    店由收銀員謝淑芬負責之第5 收銀機取走17,000元，並簽發
    17,000元之收銀台零錢兌換單1 紙，惟實際上未以同等金額
    之500 元紙鈔兌換，而係以變易持有為所有之意思，將該款
    予以侵占入己。嗣於當日17時許，因商賀公司會計與合作金
    庫三民分行對帳及清點當日營收，發覺有短少情形，經查證
    後，始悉上情。
二、案經商賀公司訴由臺灣高雄地方法院檢察署檢察官偵查起訴
    。
    理  由
壹、證據能力：
一、證人楊正豐、黃美蓉於警詢中之陳述，因屬審判外之陳述，
    為傳聞證據，惟其陳述整體而言，核與渠等在原審中之陳述
    相符，是渠等於警詢中之陳述並不符合刑事訴訟法第159 條
    之2 有關傳聞例外之規定，不得作為認定本案犯罪事實有無
    之證據，並無證據能力，此時，當以證人楊正豐、黃美蓉於
    審判中之證述作為證據。
二、按除法律另有規定者外，不問何人，於他人之案件，有為證
    人之義務，而證人除未滿16歲或因精神障礙，不解具結意義
    及效果者外，應命具結；證人依法應具結而未具結者，其證
    言不得作為證據，刑事訴訟法第176 條之1 、第186 條第1
    項、第158 條之3 定有明文。證人楊正豐於偵查中對於被告
    涉犯業務侵占罪部分之證述，核屬居於證人之地位而陳述其
    親身經歷之事實，其無前述依法不得令具結之情事，卻未踐
    行合法具結之程序，自無證據能力。
三、謝淑芬所書寫之便利貼內，所記載「32,000：30×1000＋1
    ×2000」，係用以表示被告自其負責收銀機之錢袋內取走之
    金額，業經證人謝淑芬於原審證述在卷（原審卷第107 頁）
    ，為謝淑芬本於親身見聞所為之記載，性質上屬審判外之陳
    述，而非刑事訴訟法第159 條之4 所規定業務上或通常業務
    過程所需製作之紀錄文書、證明文書，應認無證據能力。
貳、實體方面：
一、訊據上訴人即被告乙○○（下稱被告）否認有業務侵占、行
    使偽造私文書及業務上登載不實文書之犯行，辯稱：95年2
    月1 日、2 日之營收額，有點交給楊正豐帶回合作金庫，當
    天楊正豐收完錢，在「合作金庫銀行每日存款明細表」點收
    人員欄上將弧線自第1 筆畫到第9 筆。而我向謝淑芬的收銀
    櫃取走17,000元，是要向楊正豐兌換同額之500 元紙鈔云云
    。經查：
  (一)就95年2 月1 日、2 日營業額部分：
    (1)被告於95年2 月3 日當日僅有交付九乘九文具店博愛店同
      年1 月19日、23日、27日、29日、30日、31日之營業額6
      筆及兌換金1 筆，交給前來收取之合作金庫三民分行事務
      員楊正豐，經楊正豐確認無誤後，在該7 筆金額之存款金
      額欄內打勾，並在點收人員欄內自第1 筆至第7 筆劃上1
      道弧線等情，業據楊正豐於原審證述綦詳（原審卷第81、
      82頁），並有「合作金庫銀行每日存款明細表」在卷可稽
      （警卷第20頁）。且楊正豐攜回合作金庫三民分行交予大
      出納王北祥之款項僅有7 筆，復經王北祥於原審證述明確
      （原審卷第86頁），並有合作金庫銀行收款清單、存款憑
      條各7 張在卷可憑（原審卷第55至57、171 、173 、175
      、177 、179 、181 、183 頁）。
    (2)該「合作金庫銀行每日存款明細表」所記載第1 筆至第7
      筆款項，為總公司總務行政課課長黃美蓉以電腦打印方式
      製作，第8 筆、第9 筆款項則係被告以手寫方式補填，業
      經黃美蓉於原審理證述明確（原審卷第155 頁）。被告雖
      稱楊正豐亦有點收由其補填之2 月1 日、2 日營業額，並
      交由店長甲○○蓋印，將該表格傳真給黃美蓉云云，惟「
      合作金庫銀行每日存款明細表」第1 筆至第7 筆之存款金
      額欄內之打勾符號，是由楊正豐所寫而非被告所寫，且打
      勾之用意是代表有收到款項，業經楊正豐證述在卷（原審
      卷第82頁）。且楊正豐歷次至九乘九文具行收取款項時，
      如有收取多筆金額均會在「商賀股份有限公司合庫三民代
      收存款明細」之銀行人員簽收欄打勾，此觀相同之「商賀
      股份有限公司合庫三民代收存款明細」95年1 月4 日5 筆
      、同年月13日至16日9 筆金額，均經楊正豐打勾即明（原
      審卷第117 頁），核與楊正豐所稱與被告之前在核對款項
      時，一筆以上的會打勾等情相符（原審卷第82頁），應認
      95年2 月3 日在「合作金庫銀行每日存款明細表」上打勾
      之金額，始為楊正豐所收取之金額。
    (3)按針對存款明細表內存款金額欄內所記載之金額，由負責
      點收款項之人予以打勾，除表示數額正確無誤之外，亦包
      含有收訖之用意，倘楊正豐係將9 筆金額全數收訖，惟僅
      在第1 筆至第7 筆之存款金額欄上打勾，而未在第8 筆、
      第9 筆之存款金額欄上予以打勾，被告竟未加以質問，已
      非合理。實際上，在該「合作金庫銀行每日存款明細表」
      點收人員欄所畫之弧線係有2 道，其中第1 道係自第1 筆
      畫至第7 筆，而第2 道則自第1 筆畫至第9 筆，且2 條弧
      線重疊，重疊之處依肉眼可辨為第1 筆至第7 筆，有「合
      作金庫銀行每日存款明細表」在卷可憑。參以楊正豐證稱
      ：「當時我有向被告確認第8 筆及第9 筆有無要存，她說
      沒有，所以我就從第1 筆到第7 筆畫一條弧線，在旁邊簽
      我的姓」（原審卷第81頁），足認楊正豐在與被告點收時
      ，僅在存款金額欄之第1 筆至第7 筆予以打勾，且僅在點
      收人員欄之第1 筆至第7 筆劃上弧線而在旁簽名，則該第
      2 道自第1 筆至第9 筆所畫重疊於其上之弧線，應係被告
      事後另外加上，至為明顯。「合作金庫銀行每日存款明細
      表」上之第8 筆、第9 筆存款金額，既未經楊正豐予以打
      勾確認，其旁之弧線又是被告重描加上，堪認被告交由楊
      正豐點收收取之各筆款項，並未包含95年2 月1 日、2 日
      之營業額，而由被告另行侵占據為己有。
  (二)就收銀機內17,000元部分：
    (1)被告以兌換零幣為由，自謝淑芬負責之第5 收銀機錢袋內
      取出32,000元，將其中15,000元放在金庫外之空盒內，另
      17,000元則據為己有等情，業經謝淑芬於偵查中證稱：「
      95年2 月3 日早上被告有向我拿一些錢走，說是銀行要來
      收錢」（偵查卷第22頁），甚為明確。且被告曾告知謝淑
      芬自其錢袋內拿走32,000元，其中有1 張2,000 元，另30
      張1,000 元，謝淑芬即將此紀錄在便利貼上，復經謝淑芬
      於偵查及原審證述綦詳（偵查卷第22頁、原審卷第107 頁
      ），核與被告坦承是要先兌換32,000元，並在張數填寫「
      32」及金額「32,000」，原本是要寫在1,000 元的欄位，
      之後因為誤寫，才劃掉寫在500 的欄位相符（偵查卷第24
      頁）。且被告係先自謝淑芬負責收銀之第5 收銀機錢袋內
      取走11,000元，在「收銀台零幣兌換單」內「壹仟元」之
      張數欄填寫「11」、金額欄寫「11,000」後，放在謝淑芬
      之收銀台，其後，又將之以筆劃去，而在「11」下方改填
      「32」，金額欄則在「11 ,000 」下方改寫「32,000」，
      嗣後復將2 次記載之張數及金額以立可帶塗去，重新填寫
      張數「17」及金額「17,000」，復有「收銀台零幣兌換單
      」在卷可稽（原審卷第135-20頁），故被告自謝淑芬收銀
      機錢袋內實際上共取走32,000元，應屬無訛。
    (2)謝淑芬依據零幣兌換單，雖在收銀日報表內，將被告自第
      5 號收銀機錢袋內所取走之現金，記載為500 元鈔、32張
      （偵查卷第47頁），但謝淑芬稱此係因被告多次在零幣兌
      換單上塗改，曾將張數「32」、金額「32,000」填載在伍
      佰元欄位（原審卷第107 、108 頁）。且被告倘確係取走
      500 元鈔、32張，自無可能在零幣兌換單之金額欄內記載
      32,000元，而應填載16,000元（500 ×32=16,000） ，始
      為正確。故謝淑芬在收銀日報表內所為之記載，應屬誤認
      所致。參以謝淑芬之第5 號收銀機，於關帳時既有之現金
      為千元紙鈔9 張（1,000 ×9 =9,000）、500 元紙鈔5 張
      （500 ×5 =2,500）、200 元紙鈔1 張（200 ×1 = 200
      ）、100 元紙鈔106 張（100 ×106 =10,600） 、50元硬
      幣5 個（50×5 =250）、10元硬幣55個（10×55=550）、
      5 元硬幣68個（5 ×68=340）、1 元硬幣307 個（1 ×30
      7 =307），有收銀日報表可佐，如加計被告取走之32,000
      元（包含放在空盒內之15,000元），與電腦紀錄額51,860
      之誤差僅有48元（電腦紀錄額51,860- 未日結作廢135-信
      用卡額9,026-現金總額42,747=-48），較為合。且鄭淑
      雅發現金額短少後，在金庫前空盒內發現紙鈔共計15,000
      元，而當日之收銀機僅有謝淑芬負責之5 號收銀機內金額
      短少，與被告最後在零幣兌換單上填載拿取之17,000元正
      好合計為32,000元，足認被告自謝淑芬收銀機錢袋內所取
      走之數額確為32,000元。
    (3)被告雖另辯稱僅向謝淑芬拿走17,000元鎖在金庫內，用另
      個盒子裝起來云云，惟九乘九文具店博愛店內金庫內平時
      備有現金206,000 元，於95年2 月4 日金庫內之金額並無
      增加17,000元，有95年2 月4 日收銀台零幣兌換單在卷可
      佐（原審卷第134 頁）。且依鄭淑雅所稱：「謝淑芬收銀
      機之收銀日報表現金部分有出入，我點收完畢後在金庫外
      面的小盒子裡面找到15,000元，被告說是她放的」（原審
      卷第102 、103 頁），是被告自謝淑芬收銀機錢袋內取出
      之32,000元，扣除金庫外盒子內15,000元，店內尚短少營
      業額17,000元，核與被告最後在零幣兌換單上記載17,000
      元，係相符合，該款即為被告自謝淑芬負責之收銀機錢袋
      內所取走並據為己有，應可認定。
  (三)綜上各項，被告所辯無非臨訟卸責之詞，不足採信，其行使
    偽造私文書、行使業務上登載不實文書及侵占業務上所持有
    九乘九文具店博愛店95年2 月1 日、2 日之營業額157,336
    元、179,990 元，及同年月3 日之營業額17,000元，罪證明
    確，犯行堪以認定。
二、查被告係九乘九文具店博愛店之收銀組長，負責收銀業務及
    點收保管每日營業收入及供兌換之現金，為從事業務之人，
    其對於業務上所收取而持有之款項，予以侵占入己，且在九
    乘九文具店博愛店所製作之「合作金庫銀行每日存款明細表
    」，偽造合作金庫銀行三民分行收款人員楊正豐所畫之弧線
    ，佯作已由楊正豐點收全數現金，並於其業務所掌上之該「
    合作金庫銀行每日存款明細表」之文書，填載95年2 月1 日
    、2 日之營業額亦由楊正豐點收，足生損害於九乘九文具店
    ，核其所為，係犯刑法第216 條、第210 條之行使偽造私文
    書罪；第216 條、第215 條之行使業務上登載不實文書罪；
    及第336 條第2 項之業務侵占罪。檢察官於起訴書之犯罪事
    實，已經載明被告在「合作金庫銀行每日存款明細表」此等
    業務上文書填載第8 筆、第9 筆營業額由楊正豐收取之不實
    事項，及偽造楊正豐所畫弧線，雖漏引應適用之法條刑法第
    216 條、第210 條行使偽造準私文書罪，及刑法第216 條、
    第215 條行使業務上登載不實文書罪，本院仍應加以審理。
    被告偽造私文書及在業務上文書登載後持以行使，其偽造私
    文書及登載於業務上文書之低度行為，均為行使之高度行為
    所吸收，不另論罪。又被告先後多次之業務侵占犯行，時間
    緊接，所犯為構成要件相同之罪名，顯係基於概括犯意而反
    覆為之，屬於修法前之連續犯。且被告係以行使偽造私文書
    及業務上登載不實文書之方法，達成其業務侵占之目的，其
    所犯上開三罪間，有方法目的牽連關係，屬於修法前之牽連
    犯。雖被告行為後，刑法第55條牽連犯、第56條連續犯之規
    定，業於94年2 月2 日修正公布刪除，並於95年7 月1 日施
    行，則依新法第2 條第1 項規定，比較新、舊法結果，仍應
    適用較有利於被告之行為時法律即舊法論以連續犯及牽連犯
    （最高法院95年第8 次刑事庭會議決議參照），並應從較重
    之刑法336 條第2 項業務侵占罪論處。
三、原審據以論處被告罪刑，固非無見；惟查：(一)被告行為後，
    業已新訂中華民國96年罪犯減刑條例，原審未及審酌有無減
    刑事由而加以適用，尚有未合。(二)原判決既認定被告在「合
    作金庫銀行每日存款明細表」上，偽造合作金庫銀行三民分
    行收款人員楊正豐所畫之弧線，佯作已由楊正豐點收全數現
    金，該文書內容自不待依習慣或特約，單從形式上觀察，即
    足以知悉係表示由「楊正豐」經手收取款項，與通常在印妥
    固定格式之收據上偽簽他人姓名相同，如構成犯罪時，當然
    屬於刑法第210 條之私文書，原判決依同法第220 條第1 項
    論以準文書，自有適用法則不當之違誤。被告上訴意旨，仍
    係否認而指摘原判決不當，雖無理由，惟原判決既有上述可
    議之處，自應由本院撤銷改判。爰審酌被告受僱任職，不思
    安分敬業，貪圖一己之私利，利用擔任收銀組長，經手店內
    營業額之便，以偽造銀行人員收取分店營業額之收款證明，
    及假藉換取紙鈔為由，取走店內現金並加以侵占，造成九乘
    九文具店財產上之損害，並損及九乘九文具店對於帳務管理
    之正確性，雖其業已成立和解，並已賠付部分金額，商賀公
    司並向本院表明不予追究，惟被告仍屬否認犯行，態度欠佳
    等一切情狀，仍如原審量處有期徒刑1 年。查被告犯罪時間
    在中華民國96年4 月24日以前，因牽連所犯刑法第336 條第
    2 項之業務侵占罪，雖屬不得減刑之罪，但其宣告刑並未逾
    有期徒刑1 年6 月，仍合於中華民國96年罪犯減刑條例第3
    條第1 項第15款規定之減刑條件，應同時諭知其宣告刑及減
    得之刑，暨易科罰金之折算標準（被告犯罪時之刑法第41條
    第1 項前段規定：「犯最重本刑為5 年以下有期徒刑以下之
    刑之罪，而受6 個月以下有期徒刑或拘役之宣告，因身體、
    教育、職業、家庭之關係或其他正當事由，執行顯有困難者
    ，得以1 元以上3 元以下折算1 日，易科罰金。」又受刑人
    行為時之易科罰金折算標準，依修正前罰金罰鍰提高標準條
    例第2 條前段規定（現已刪除），就其原定數額提高為100
    倍折算1 日，則被告行為時之易科罰金折算標準，應以銀元
    300 元折算1 日，經折算為新臺幣後，應以新臺幣900 元折
    算為1 日。惟95年7 月1 日施行之修正後刑法第41條第1 項
    前段則規定：「犯最重本刑為5 年以下有期徒刑以下之刑之
    罪，而受6 個月以下有期徒刑或拘役之宣告者，得以新臺幣
    1,000 元、2,000 元或3,000 元折算1 日，易科罰金。」經
    比較修正前、後之易科罰金折算標準，以95年7 月1 日修正
    公布施行前之規定，較為有利，故應依刑法第2 條第1 項前
    段，適用修正前刑法第41條第1 項前段規定，定其易科罰金
    之折算標準）。
四、查被告未曾受有刑徒刑以上刑之宣告，有臺灣高等法院被告
    前案紀錄表在卷可稽，被告於本院業經與商賀公司成立和解
    ，並已賠付部分金額，商賀公司並向本院表明不予追究，願
    給機會使其向上，有和解書及陳報狀可憑，茲念被告於犯後
    已對其造成之損害有所補救，且其經此論罪科刑之教訓，當
    知警惕，應無再犯之虞，本院認其所宣告之刑，以暫不執行
    為適當，爰併宣告緩刑4 年，以啟自新。
據上論斷，應依刑事訴訟法第369 條第1 項前段、第364 條、第
299 條第1 項前段，刑法第2 條第1 項前段、第336 條第2 項、
第216 條、第210 條、第215 條、第74條第1 款，修正前刑法第
55條、第56條、第41條第1 項前段，修正前罰金罰鍰提高標準條
例第1 條前段、第2 條，現行法規所定貨幣單位折算新臺幣條例
第2 條，中華民國96年罪犯減刑條例第2 條第1 項第3 款、第7
條第1 項、第2 項、第9 條，判決如主文。
本案經檢察官鄭銘謙到庭執行職務。
中　　華　　民　　國　　96　　年　　12　　月　　17　　日
                  刑事第五庭    審判長法  官  曾永宗
                                      法  官  任森銓
                                      法  官  王伯文
以上正本證明與原本無異。
如不服本判決應於收受本判決後10日內向本院提出上訴書狀，其
未敘述上訴理由者，並得於提起上訴後10日內向本院補提理由書
狀（應附繕本）「切勿逕送上級法院」。
中　　華　　民　　國　　96　　年　　12　　月　　17　　日
　　　　　　　　　　　　　　　　　　　書記官  黎  珍
附錄本件判決論罪科刑法條：
刑法第336 條第2 項：
對於業務上所持有之物，犯前條第1 項之罪者，處6 月以上5 年
以下有期徒刑，得併科3,000 元以下罰金。
刑法第216 條：
行使第210 條至第215 條之文書者，依偽造、變造文書或登載不
實事項或使登載不實事項之規定處斷。
刑法第210 條：
偽造、變造私文書，足以生損害於公眾或他人者，處5 年以下有
期徒刑。
刑法第215 條：
從事業務之人，明知為不實之事項，而登載於其業務上作成之文
書，足以生損害於公眾或他人者，處3 年以下有期徒刑、拘役或
500 元以下罰金。
